臺灣高等法院刑事裁定
111年度毒抗字第426號
抗  告  人  
即  被  告  林萬來




上列抗告人即被告因違反毒品危害防制條例案件，不服臺灣基隆
地方法院111年度毒聲字第142號，中華民國111年4月6日施以強
制戒治裁定（聲請案號：臺灣基隆地方檢察署111年度毒偵緝字
第98號、111年度聲戒字第10號），提起抗告，本院裁定如下：
    主  文
抗告駁回。
    理  由
一、原裁定意旨略以：抗告人即被告甲○○前因施用第一、二級毒
    品案件，經原審以110年度毒聲字第207號裁定送觀察、勒戒
    後，認有繼續施用毒品之傾向，有法務部○○○○○○○○民國111
    年3月17日新戒所衛字第11107003380號函所附有無繼續施用
    毒品傾向證明書暨標準評估紀錄表各1份附卷可稽，爰依毒
    品危害防制條例第20條第2項後段之規定，令入戒治處所強
    制戒治，其期間為6個月以上，至無繼續強制戒治之必要為
    止，但最長不得逾1年等語。
二、抗告意旨略以：
　㈠原裁定並無明確記載被告之裁定戒治分數如何計算及其依據
    ，有違裁判應詳載理由之規定，況被告自行計算之分數與裁
    定戒治之分數不同，原裁定適用法規顯有錯誤。
　㈡勒戒處所評估被告有繼續施用毒品傾向，臨床評估僅憑心理
    師不到5分鐘之詢問，即認定被告有繼續施用傾向，過程草
    率淪為黑箱操作工具；前科紀錄與行為表現部分，被告過往
    前案既已接受制裁，再將前科列入戒治評分依據，有違既往
    不咎原則，阻礙被告重返社會，有失公允；社會穩定度部分
    ，被告父母均歿，並無婚姻與子女，評估標準計分不人道且
    歧視被告，為此請求撤銷原裁定云云。
三、按觀察、勒戒後，檢察官或少年法院（地方法院少年法庭）
    依據勒戒處所之陳報，認受觀察、勒戒人有繼續施用毒品傾
    向者，檢察官應聲請法院裁定或由少年法院（地方法院少年
    法庭）裁定令入戒治處所強制戒治，其期間為6個月以上，
    至無繼續強制戒治之必要為止，但最長不得逾1年，毒品危
    害防制條例第20條第2項定有明文。　　
四、經查：
　㈠被告經原審以110年度毒聲字第207號裁定送觀察、勒戒後，
    法務部○○○○○○○○以其前科紀錄與行為表現、臨床評估及社會
    穩定度等項目綜合判斷後，其靜態及動態因子合計為72分，
    認為有繼續施用毒品傾向乙節，有法務部○○○○○○○○111年3月
    17日新戒所衛字第11107003380號函暨檢附之有無繼續施用
    毒品傾向證明書、有無繼續施用毒品傾向評估標準紀錄表附
    卷可稽（見111年度毒偵緝字第98號卷【下稱毒偵緝卷】第1
    07至110頁）。準此，原審依毒品危害防制條例第20條第2項
    後段規定，裁定被告令入戒治處所強制戒治，經核並無違誤
    。
　㈡被告雖以上情置辯。惟查：
　⒈有無繼續施用毒品傾向之評估標準，並非完全以受勒戒人勒
    戒後之結果為準，勒戒前之各種情況，仍應作為評估依據。
    依勒戒處所評分說明手冊規定，係以「前科紀錄與行為表現
    」、「臨床評估」及「社會穩定度」3項合併計算分數，每
    一大項皆有靜態因子與動態因子。先以靜態因子分數評分，
    靜態因子分數總分在60分（含）以上為「有繼續施用毒品傾
    向」；60分以下，與動態因子分數相加，如果總分在60分（
    含）以上，為「有繼續施用毒品傾向」，故有無繼續施用毒
    品傾向，係依具體個案之臨床實務及相關事證等情綜合判定
    ，有其相當之專業依據及標準。被告於執行觀察、勒戒期間
    ，經法務部○○○○○○○○附勒戒所評分結果，認：①前科紀錄與
    行為表現部分合計為31分【毒品犯罪相關司法紀錄「15筆」
    計10分，首次毒品犯罪年齡為「21-30歲」計5分，有其他犯
    罪相關紀錄「2筆」計4分，入所時尿液毒品檢驗「多重毒品
    反應」計10分，上開4項靜態因子合計為29分；所內行為表
    現為「持續於所內抽菸」計2分，上開動態因子計2分】；②
    臨床評估部分合計為36分【多重毒品濫用「有、種類：海洛
    因、安非他命」計10分，合法物質濫用「有、種類：菸」計
    2分，使用方式為「有注射使用」計10分，使用年數「超過1
    年」計10分，上開4項靜態因子合計為32分；精神疾病共病
    （含反社會人格）經評定為「無」計0分，臨床綜合評估（
    含病識感、動機、態度、就醫意願）評定為「中度」計4分
    ，上開2項動態因子合計為4分】；③社會穩定度部分合計為5
    分【工作「全職工作：烘焙師傅」0分，家人藥物濫用「無
    」計0分，上開2項靜態因子合計為0分；入所後家人是否訪
    視為「無」，計5分，出所後與家人同住計為0分，上開2項
    動態因子合計為5分】。以上①至③之總分合計為72分，故評
    定為「有繼續施用毒品傾向」等情，有前揭勒戒處所有無繼
    續施用毒品傾向證明書、有無繼續施用毒品傾向評估標準紀
    錄表可憑（見毒偵緝卷第109、110頁），且上開結論確係適
    用一致性、普遍性、客觀性評估標準所為之判斷，且勒戒處
    所之組織、人員之資格及執行觀察、勒戒相關程序，及判斷
    施用毒品者有無繼續施用毒品傾向，均有相關法令嚴格規範
    ，非可恣意而為，由形式上觀察，亦無擅斷或濫權等明顯不
    當之情事，自得資為判斷被告有無繼續施用毒品傾向之證明
    。抗告意旨固指摘原裁定未記載被告之分數如何計算，有理
    由不備之違誤，且與被告自行計算之分數計算不同云云，但
    被告經核其總分確在60分以上，詳如上述，評定有繼續施用
    毒品傾向，被告空泛指摘理由不備及分數計算錯誤，尚屬無
    據。
　⒉又法務部○○○○○○○○附設勒戒所人員評估被告是否有繼續施用
    毒品傾向，係以「毒品犯罪相關司法紀錄」、「首次毒品犯
    罪年齡」、「其他犯罪相關紀錄」、「入所時尿液毒品檢驗
    」、「所內行為表現」、「物質使用行為」、「合法物質濫
    用」、「使用方式」、「使用年數」、「精神疾病共病（含
    反社會人格）」、「臨床綜合評估（含病識感、動機、態度
    、就醫意願）」、「工作」、「家庭」等靜態因子、動態因
    子綜合評估，為具有醫學專業所得之結論；前揭評估將被告
    之「毒品犯罪相關司法紀錄」及社會穩定度等動態、靜態之
    項目列為評分項目，乃因彼此側重之面向不同，並非同指一
    事，俱屬評估受觀察、勒戒人有無繼續施用毒品可能性之重
    要指標，而法務部因應修法後法律及實務見解之變動，邀集
    衛生福利部及學者專家研議而於110年3月26日公布修訂後之
    評估標準，復將上開評分項目之計分設有合理上限（上限5
    分至10分不等），業已降低各評分項目所可能造成之過度影
    響，故將此列為評分項目，與檢視被告有無戒斷毒品目的之
    達成間具有實質合理關聯，並無違公平性或過度評價之虞。
    況被告前於94年間因施用毒品案件，經原審法院裁定令入勒
    戒處所觀察、勒戒後，因認有繼續施用毒品之傾向，復經法
    院裁定令入戒治處所施以強制戒治，出所後仍因多次施用毒
    品案件遭法院判處罪刑，有本院被告前案紀錄表在卷可考，
    及至本件施用毒品之際仍未戒除毒癮，可見其對毒品之依賴
    甚深，自須耗費較長之時間進行戒治，以助其戒絕毒癮，當
    無就被告前科紀錄有何過度或重複評價之虞。是以對於被告
    之評估有無繼續施用毒品之傾向，並非僅以其犯罪前科為唯
    一標準，而係綜合前揭各項指標為評估，被告既經矯正機關
    及醫療人員之專業評估具毒品依賴性，顯見其有繼續施用毒
    品之傾向無疑。
　⒊抗告意旨另稱「父母均歿，並無婚姻與子女，評估標準以此
    計分實不人道且有歧視之嫌」云云，然「入所後家人是否訪
    視」，列入社會穩定度計分標準，乃勒戒處所評估受觀察、
    勒戒處分人家庭支持程度之方式，主要係考量施用毒品者是
    否有強力之家庭支持而得以遠離毒品，而無論家人未訪視之
    背後原因為何，且其支持強度與僅寄送物品等方式亦有差異
    ，則前揭評估表之評估結果，以入所後無家人訪視，列計5
    分，難認有誤，況訪視人員並未限定直系血親，且與被告已
    婚與否亦無涉，上開抗告意旨誠屬對評分項目之誤解，亦非
    可採。
　⒋從而，被告徒憑己意，爭執本件認定其有繼續施用傾向之評
    估標準，指摘原裁定不當云云，均無可採。
五、綜上所述，原審依檢察官聲請，依毒品危害防制條例第20條
    第2項後段規定，裁定被告令入戒治處所施以強制戒治，其
    期間為6個月以上，至無繼續強制戒治之必要為止，但最長
    不得逾1年，於法並無不合。被告提起抗告，為無理由，應
    予駁回。
據上論斷，依刑事訴訟法第412條，裁定如主文。
中　　華　　民　　國　　111 　年　　5 　　月　　13　　日
                  刑事第二十一庭審判長法　官　林怡秀
                              　　    法　官　蔡羽玄
                              　      法　官　胡宜如
以上正本證明與原本無異。
不得再抗告。
                                      書記官　黃芝凌
中　　華　　民　　國　　111 　年　　5 　　月　　13　　日